Inventaris van het archief van de familie Van Oldenbarnevelt, (1449) 1510-1705
Nationaal Archief, Den Haag
Familie van Oldenbarnevelt
Oldenbarnevelt, van
1449-1705
merendeel 1510-1705
35238
1.50 meter; 527 inventarisnummers.
Normale geschreven en gedrukte teksten. De Nederlandstalige stukken van vóór ca. 1700 zijn geschreven in het gotische cursiefschrift, met name in de oud-Hollandse klerkencursief.
Nationaal Archief, Den Haag
Van Oldenbarnevelt
Het merendeel van de stukken in dit archief heeft betrekking op de eigendommen van Johan van Oldenbarnevelt, waarvan een aanzienlijk deel is vererfd. Na zijn gevangenneming in 1618 zijn echter wel delen van het archief verloren gegaan. Het archief bevat tevens stukken die hebben toebehoord aan andere telgen van de familie van Oldenbarnevelt, alsook aanverwante geslachten.
Archiefvorming
Geschiedenis van de archiefvormer
A De familie Van Oldenbarnevelt
1 De verschillende takken
De oudste bekende stamvader van de familie Van Oldenbarnevelt was de in het midden van de vijftiende eeuw levende Cosijn van Oldenbarnevelt, richter op de Veluwe
Zie voor de afstamming van Johan van Oldenbarnevelt allereerst: W. Wijnaendts van Resandt, De afstamming van Johan van Oldenbarnevelt, in: Jaarboek CBG, 22 (1968), pp.160-170 en voor een niet geannoteerde versie: Den Tex, dl.V, Stamboom I, p.22. Voor de afstamming van de Veluwse takken: Den Tex, dl.V, Stamboom IB, p.27. Het inleidende verhaal over de voorouders van Johan van Oldenbarnevelt is gebaseerd op: Den Tex, dl.I, pp. 31-45.
. In de omgeving van Harderwijk Nijkerk en Elburg waren er drie takken, die alle beweerden van hem af te stammen. Archiefonderzoek toonde inmiddels aan dat hun verwantschap in elk geval tot drie zoons van de voornoemde Cosijn valt te herleiden. Verder was er nog een tak, die vanouds in plaats van "Van Oldenbarnevelt" "Van Oudenbarnevelt" heette. Deze woonde in tegenstelling tot de drie vorige takken in in Amersfoort en stamt van Reyer I, een broer van de voornoemde Cosijn, af en niet, zoals Johan van Oldenbarnevelt veronderstelde, van Cosijn zelf. Dientengevolge werden de stukken van de leden van de Veluwse takken van Oldenbarnevelt
Zie: VII-X, pp. 33-34.
in deze inventaris pas na de vermelding van de rechtstreekse familieleden van de Amersfoortse tak opgevoerd
Zie: I-VI, pp. 3-33.
.
Reyers zoon Claes van Oldenbarnevelt huwde Aleida van Lokhorst, vermoedelijk een dochter uit het bekende gelijknamige Utrechtse geslacht. Hun zoon Reyer II werd mede door het goede huwelijk, dat hij met Geertruid Verburch sloot, achtereenvolgens raad en schepen van Amersfoort. Uit dit huwelijk werd omstreeks 1523 als enige zoon Gerrit van Oldenbarnevelt geboren. Hoewel hij evenals zijn grootvader en vader een goede partnerkeuze deed door Deliana van Weede, dochter uit een gegoede en rijke familie, te trouwen, wist hij zich geen aanzienlijke maatschappelijke positie te verwerven. Uit dit huwelijk werden zeven kinderen geboren, waarvan Johan, Reinier en Elias de bekendste zoons zijn en Odilia de bekendste dochter
Jaarboek CBG, 22 (1968), pp.167-169.
.
Johan van Oldenbarnevelt maakte snel carrière. Na kortere of langere tijd aan verschillende buitenlandse universiteiten te hebben gestudeerd,werd hij in 1575 advocaat bij het Hof van Holland, Zeeland en West-Friesland. Doordat hij samen met twee collega's in 's-Gravenhage achterbleef, toen dit college in 1572 naar Utrecht uitweek
J. Smit, Bijdrage tot de geschiedenis van de in 1572 uitgeweken regeeringscolleges en de restitutie van hun archieven, in: NAB, 35 (1927-1928), pp. 31-48, 173-194.
, genoot hij een tractement van wel f 4.000,-
Knuttel, p. 40, RGP 121, p. 395.
. Hoewel het onbekend is hoeveel hij sinds 1576 als pensionaris van Rotterdam verdiende, is het aannemelijk dat een belangrijk deel hiervan uit emolumenten bestond
Knuttel, p. 40, RGP 121, p. 395. E. Wiersum, Johan van Oldenbarnevelt als pensionaris van Rotterdam, in: BVGC, 5e reeks, dl.10, p.21.
. Sedeft zijn beëdiging als landsadvocaat op 8 maart 1576 werd zijn tractement, dat aanvankelijk f 1.200,- bedroeg, tweemaal verhoogd, zodat 8 het van 1593 af f 2.000,- was
RSvH, 11 februari en 8 maart 1586. Zie voor de tekst van de commissie en de instructie: RSvH, 6 maart 1586. Knuttel, pp.57-60. Haak liet deze laatste verhoging in: RGP 80, XXXVI onvermeld waardoor H.P. Fölting, De landsadvocaten en raadpensionarissen der Staten van Holland en West-Friesland, 's-Gravenhage, 1976, p.38 deze ook niet opnam. Zie hiervoor: RSvH, 21 januari 1592 en inv.nr.509. Zie voor de ontslagaanvragen in het algemeen: Den Tex, dl. IV, pp. 104-106.
. Doordat alle drie de nevenfuncties, die een landsadvocaat theoretisch kon bekleden, tijdens Oldenbarnevelts loopbaan vacant werden, verwierf hij deze mettertijd. Voor zijn functie als registermeester en charterbewaarder, welk ambt hij aanvankelijk met anderen bekleedde, ontving hij sinds april 1586 naast de gebruikelijke niet vastgestelde emolumenten een wedde f 108,-
RSvH, 9-10 april 1586. Knuttel, p.43. Haak noemt dit bedrag in: RGP 80, p. XXXVI abusievelijk als wedde voor het stadhouderschap van de lenen, hierin gevolgd door Fölting, p. 38.
. Wat hij van januari 1653 af als grootzegelbewaarder verdiende, is onbekend
RSvH, 5-27 januari 1593. Fölting, pp.36 en 42 merkt ten onrechte op dat Oldenbarnevelt dit ambt officieus al in 1586 verkreeg. Zie voor de argumentatie hiervan: RAZH, Archief van Johan van Oldenbarnevelt, 1586-1619, inv.nrs. 1036 en 1053 en voor zijn activiteiten in het algemeen de inv.nrs. 1028-1106. Haak, RGP 80, p. XXXVI nam evenals A.J. Veenendaal sr. in de tekst van een lezing, waarvan het ms. Nu berust in: RAZH, Het archief van dr. A.J. Veenendaal sr., 1901-1983 (1985), inv.nr. 228 aan dat Oldenbarnevelt dit ambt pas in 1601 ontving. Dit als gevolg van Oldenbarnevelts eigen mededeling in Knuttel, p.43, waar hij zegt dit ambt pas na "wel vijftien jaar" te hebben gekregen.
.
Op 15 oktober 1604 kreeg hij tenslotte nog het ereambt van stadhouder van de lenen van Holland en West-Friesland, waaraan noch een tractement noch een gage waren verbonden
RSvH, 15 oktober 1604. Knuttel, pp. 43-44. Inzake het registermeesterschap: J.J.A. Wijs, Bijdrage tot de kennis van het leenstelsel in de Republiek Holland, 's-Gravenhage, 1939, p. 31 heeft geen datum kunnen vinden voor zijn aanstelling als stadhouder. Hoewel de vroegst bekende datum 14 oktober 1604 is, werd hij hier vermoedelijk reeds kort na de dood van Jan van der Does op 2 augustus 1600 mee bekleed.
. Voor het regelmatig compareren in de vergaderingen van de Gecommitteerde Raden van Holland en van de Staten-Generaal alsook voor de besprekingen met prins Maurits genoot hij al evenmin extra inkomsten
RGP 80, p. XXXVI.
. Wel werd hij herhaalde malen op de toen gebruikelijke wijze vereerd. Dit gebeurde alleen in 1608 buiten medeweten van de Staten van Holland
Knuttel, pp. 31-32. Zie voor toegestane schenkingen van de stad Arnhem en het kwartier van de Veluwe in 1588, 1597, 1604 en 1609: G. van Hasselt, Geschenken voor Johan van Oldenbarnevelt, in: LM, pp. 559-562. Voor de schenking van koning Hendrik IV van Frankrijk aan Oldenbarnevelt, die geheim moest worden gehouden: Verhooren van Johan van Oldenbarnevelt, dl.I, Utrecht, 1850 p.133 e.v. Den Tex, dl.II, pp. 630-631.
. Het berust op een misverstand, als zou Oldenbarnevelt op het laatst in ruil voor bezittingen een Staatsgezinde partij in de Noordelijke Nederlanden, het zogenaamde "verraad der pistoletten", hebben voorgestaan
J.J, Poelhekke, Het verraad der pistoletten? in: Verhandelingen der Koninklijke Nederlandse Akademie van Wetenschappen, Afd. Letterkunde. Nieuwe Reeks, dl. 88, Amsterdam, Londen, 1975. Zie voor een afwijkende mening de recensie van J. den Tex in: TvG, 89 (1976), pp.50-56; met een nawoord van J.J. Poelhekke en voor een instemmend betoog de recensie van A.Th. van Deursen in: BMGN, 91 (1976), pp. 308-309.
.
Aan het begin van zijn loopbaan was Johan van Oldenbarnevelt in 1575 met Maria van Utrecht, die uit een aanzienlijke Delftse regentenfamilie stamde, gehuwd
Zie voor literatuuropgave hierover: RGP 80, p. XXXI, noot 4.
. Voordien werd er op 14 november 1575 in verband daarmee een akte van legitimatie opgesteld
Den Tex, dl.I, p. 91. Zie voor de voorgeschiedenis van de akte van legitimatie: RAZH, Hof van Holland, inv.nr.44, fo. 91vo-92rod.d. 27 september 1574 en voor de tekst van deze akte: RAZH, Grafelijkheidsrekenkamer van Holland, inv.nr.25, fo. 214ro-215vo.
. De reden hiervoor was niet zo zeer gelegen in de geruchten over haar afkomst als wel om te regelen, dat Oldenbarnevelt
Ofschoon op grond van de handtekeningen Johan overal "Van Oldenbarnevelt" zou moeten worden genoemd, wordt in navolging van de historiografie de gebruikelijke benaming "Oldenbarnevelt" gebezigd.
de beschikking kreeg over de nalatenschap van de familie Van Utrecht, die Maria zou toevallen doordat haar ooms Pouwels en Jan Roo haar tot universeel erfgenaam hadden gemaakt
Den Tex, dl.I, pp.90-91. Voor een stamboom van de familie Van Utrecht, dl.IV, p.35. Verder: RGP 121, pp.391-392. Zie ook: Testament van Paulus of Pouwels van Utrecht, 9 februari 1583, in: ANF 1, nr.63 (1883), pp.1-4 en Nieuwe Rotterdamsche Courant, 22 april 1885.
. Deze familie bezat een aanzienlijk goederenbezit, waarop in het volgende hoofdstuk uitgebreid zal worden ingegaan.
Johans broer, Reinier van Oldenbarnevelt, die in 1581 hopman was, werd later kapitein in het Staatse leger. In de daarop volgende jaren was hij regelmatig wegens wangedrag en plichtsverzuim in opspraak. Johan wist echter te voorkomen, dat prins Maurits hem in 1596 voor de krijgsraad daagde. Het was eveneens aan Johan te danken, dat hij op 9 september 1599 in de vacature van Pieter van Roon tot baljuw en ruwaard van Putten werd benoemd. Kort tevoren was hij met de onbekende Helena N. gehuwd, welk huwelijk kinderloos bleef
Den Tex., dl.I, pp. 43-44. Jaarboek CBG, 22 (1968). p. 169.
.
Hun jongere broer, Elias van Oldenbarnevelt, volgde zijn broer Johan in 1586 op als pensionaris van Rotterdam. In 1588 huwde hij de katholieke Johanna van Crimpen, die in 1597 overleed. Nog datzelfde jaar hertrouwde hij met Petronella van Grootveld. Hoewel uit beide huwelijken kinderen werden geboren,stierf deze tak reeds in 1636 uit
Biografisch Woordenboek der Nederlanden, (eindred. A.J. van der Aa), dl. IX, Haarlem, 1872, p.22. Jaarboek CBG, 22 (1968). pp. 169-170.
.
Over Odilia van Oldenbarnevelt kan tenslotte nog worden vermeld, dat zij in 1591 met de Utrechtse glasschilder Gerrit Gerritszn. van Raetsvelt huwde en dat hun huwelijk kinderloos bleef
Den Tex., dl.I, p.44. Jaarboek CBG, 22 (1968), p. 169.
.
2 De kinderen van Johan van Oldenbarnevelt
Op grond van de in deze inventaris beschreven archivalia, die hoofdzakelijk betrekking hebben op het tijdvak van Johan van Oldenbarnevelt en zijn kinderen, dient nu vooral over hen nog wat te worden gezegd. Uit het reeds eerder genoemde huwelijk van Johan van Oldenbarnevelt met Maria van Utrecht werden drie zoons en twee dochters geboren. De oudste zoon, Jan, overleed al op zevenjarige leeftijd. De tweede zoon, Reinier, werd in 1608 houtvester van Holland om vervolgens in 1611 tot plaatsvervangend hoogheemraad van Delfland te worden benoemd. Op 7 mei 1608 werd hij door koning Hendrik IV van Frankrijk geridderd. Enkele maanden later huwde hij Anna Weytsen met wie hij het huis Teilingen te Voorhout bewoonde. Uit dit huwelijk werd Françoise van Oldenbarnevelt geboren, die in 1628 met Adriaen van Naeldwijck trouwde. De beide zoons, die na haar het leven zagen, overleden beiden op jonge leeftijd. Als gevolg van de veroordeling van zijn vader werd Reinier van Oldenbarnevelt, heer van Groenevelt, wegens financiële deelname aan de samenzwering tegen prins Maurits in 1623 onthoofd. Zijn vrouw hertrouwde vervolgens in 1625 met Jacob Westerbaen
BWN, dl.IX, p.22-23. Nieuw Nederlandsch Biografisch Woordenboek (eindred. P.C. Molhuysen, P.J. Blok, L. Knappert), dl.V, Leiden, 1921, kol. 393-394. D. van Duijn, De nakomelingen van Johan van Oldenbarnevelt, in: NL, 85, no.12 (december 1968), kol. 383.
.
De jongste zoon van Johan van Oldenbarnevelt, Wilhelm, heeft een militaire loopbaan doorlopen. Hij was eerst ritmeester in een Overijsselse compagnie van het Staatse leger. Op 7 augustus 1608 werd hij door koning Hendrik IV van Frankrijk op een tractement van f 3.000,-tot "gentilhomme ordinaire" benoemd. Na op 17 mei 1611 door koning Jacobus I van Engeland tot ridder te zijn geslagen, volgde op 22 december 1613 zijn benoeming tot ridder in de orde van de Kouseband
Inv.nr. 181.
. Door bemiddeling van zijn vader werd hij in 1617 na het aftreden van Marcelis
Bax tot gouverneur van Bergen op Zoom benoemd. Vanwege de arrestatie van zijn vader werd ook hij, na reeds eind 1618 te zijn geschorst, in juli 1619 definitief uit zijn ambt ontzet. In 1616 had hij een politiek huwelijk gesloten door met de kleindochter van Willem van Oranjes beroemde adviseur Philips van Marnix van St. Aldegonde, te weten Walburg van Marnix, vrouwe van St. Aldegonde, te trouwen. Toen Wilhelm vanwege het vroegtijdig ontdekken van de samenzwering tegen prins Maurits in 1623 naar de Zuidelijke Nederlanden vluchtte, volgde zijn vrouw hem niet en liet zij zich wellicht van hem scheiden
BWN, dl. IX, Haarlem, 1872, p.23. NNBW, dl. V, Leiden, 1921, kol. 394-395.
. Er kon geen enkele bewijsgrond worden gevonden voor de bewering, dat Wilhelm in 1631 te Brugge zou zijn hertrouwd
Zie voor deze bewering inv.nr.500 en P.H.v.d. Kasteele, Van Oldenbarneveld, in: NL, 4 (1886), p. 47.
. Uit zijn testament bleek, dat hij te Brussel rooms-katholiek werd en dienst in het Spaanse leger nam. Dit in tegenstelling tot wat verschillende historici later hieromtrent beweerden
RAZH, Het archief van het huis Offem en de families Van Limburg Stirum, Doys en van der Does, inv.nr. 570 en het daarop gebaseerde artikel van H.J.Ph.G. Kaajan, Testament van Willem van Oldenbarnevelt levert ontbrekende bewijzen, dat binnenkort zal verschijnen in: Nederlandse Historiën, tijdschrift voor vaderlandse (streek-) geschiedenis.
.
Wanneer men ziet hoeveel Oldenbarnevelt er aan was gelegen, dat zijn zoons goede standshuwelijken deden, hoeft het niet te verbazen dat zijn beide dochters, Geertruid in 1597 met Reinout van Brederode en Maria in 1603 met Cornelis van der Mijle, telgen van (oude) Hollandse adellijke geslachten trouwden
NL, 85, no.12 (december 1968), kol. 383.
.
3 Aanverwante families
a De familie Van Utrecht
Het oudste bekende lid van de familie Van Utrecht is mr. Jan Jacobsz. van Utrecht, die in 1482 veertigraad van Delft was. Uit zijn huwelijk met Maria Storm van Weena werden zes zoons en twee dochters geboren. Hun oudste zoon, mr. Jacob Janszn. van Utrecht, was eveneens veertigraad en vervolgens schepen van Delft om tenslotte nog dijkgraaf en hoogheemraad van Delfland te worden. Door zijn toedoen verwierf de familie een groot goederenbezit. Zijn jongere broers Pouwels en Jan Roo van Utrecht moeten hier hog vermeld worden omdat de erfenis van mr. Jan Jacobszn. van Utrecht via hen overging op hun nicht, Maria van Utrecht, dochter van hun oudste zuster Magdalena, die zoals reeds eerder werd gezegd, kort voor haar huwelijk met Johan van Oldenbarnevelt tot universeel erfgenaam was gemaakt
Jaarboek CBG, 22 (1968), pp. 177-180.
.
b De familie Van Oldenbarnevelt genaamd Witte Tullingh
Over de relatie van de familie Van Oldenbarnevelt genaamd Witte Tullingh tot de familie Van Oldenbarnevelt kan het volgende worden opgemerkt. Uit de huwelijkse voorwaarden en de ondertrouwakte van Rijck Aertsn. Bartholomeus Rijckszn. en Cornelia van de Leur van 1627 blijkt, dat zijn vader, de Amersfoortse brouwer Aert Bartholomeus Rijckszn. toen de achternaam van Oldenbarnevelt voerde. Deze toenaam ontleende hij aan de moeder van zijn aangetrouwde tante, Reyertgen van Oldenbarnevelt, een zuster van de landsadvocaat. De enige broer van Rijck Aertsn. Bartholomeus Rijckszn. liet zich daarentegen naar de achternaam van de echtgenoot van de aangetrouwde tante zelf, Geertruid Verburch, te weten Herman Janszn. van Bilderbeek, Johan van Bilderbeek noemen. Nadat Cornelia van de Leur was overleden, hertrouwde Rijck Aertsn. Van Oldenbarnevelt in 1639 met Eva Tullingh. Uit dit huwelijk werd in 1642 als tweede zoon Gerardus van Oldenbarnevelt geboren, die in 1679 met Margaretha Coopal trouwde. Bij zijn vestiging als advocaat te 's-Gravenhage nam hij uit politieke overwegingen de naam en het wapen van zijn moeder aan. De kinderen van zijn zoon Johan Gerard wensten evenwel de naam Van Oldenbarnevelt weer te voeren. Dit werd hun echter alleen toegestaan indien zij hieraan toevoegden: genaamd Tullingh. Na twee eerdere huwelijken huwde de jongste van de twee zoons, Johan Gerard, Maria Margaretha Witte als zijn derde vrouw. De in 1745 uit dit huwelijk geboren oudste der twee zoons, Hendrik Justus van Oldenbarnevelt genaamd Tullingh moest zich van zijn peetoom, mr. Justus Witte, Hendrik Tullingh laten noemen. Na het overlijden van deze peetoom liet hij zich als eerste Van Oldenbarnevelt genaamd Witte Tullingh noemen
Deze gegevens zijn ontleend aan: J.B. Rietstap, Wapenboek van den Nedelandschen Adel met genealogische en heraldische aanteekeningen, dl.II, Groningen 1887, pp.229-230. Zie verder: Jaarboek CBG, 22 (1968), pp.171-176. Den Tex, dl. IV, p.IV. Inv.nr. 500.
.
c De familie Van Dompselaer
Over de aankomsttitel van de stukken van enkele leden van het riddermatig Veluws geslacht Van Dompselaer valt helaas niets met zekerheid te zeggen
Zie voor dit geslacht: G. Beernink, Van Dompselaar, in: NL, 30 (1912), kol.289-298; 342-349; met name kol.293-295 voor de in de inventaris genoemde personen. Met aanvullingen in: NL, 31 (1913), kol.28 en 62. Zie verder: Nederlandsch Patriciaat, 5 (1914), p.91-95.
. Mogelijkerwijs werden deze door het geslacht Van Oldenbarnevelt genaamd Tullingh verworven, nadat dit door het huwelijk van Rijck Aertsn. van Oldenbarnevelt met Cornelia van de Leur, dochter van Jacob Joosten van de Leur en Judith van Dompselaer, met dit geslacht geparenteerd was geraakt
A. de Roever Nz., Geslacht van Oldenbarnevelt, in: NL, 4 (1886), kol. 64-65 n.a.v.P.R.D, van Kasteele, Van Oldenbarnevelt in: NL 4 (1886), p. 47.
. Het blijft echter evengoed mogelijk, dat deze stukken pas later door aankoop zijn verworven.
d De familie Coopal
De stukken betreffende de leden van het geslacht Coopal kwamen door het eerder genoemde huwelijk van Gerardus van Oldenbarnevelt genaamd Tullingh met Margaretha Coopal in het familiearchief.
e De familie Brouwer
Tenslotte was de familie Van Oldenbarnevelt genaamd Tullingh nog met het Naardens geslacht Brouwer geparenteerd
P.L. Thierens, Archiefsprokkels uit Naarden, in: NL, 28 (1910), kol. 174-180; 227-234. Voor de Naardense Brouwer zie men kol. 176.
.
Genealogie van het nageslacht van Johan van Oldenbarnevelt
Genealogie van het geslacht van Oldenbarnevelt genaamd Witte Tullingh
B Het goederenbezit
1 De bezittingen van de familie Van Oldenbarnevelt in de vijftiende en zestiende eeuw
Van zichzelf had de familie Van Oldenbarnevelt niet veel grondbezit. De Veluwse takken hadden enkel stukjes land in de omgeving van Putten en Barneveld
G. van Hasselt, Het goed Oldenbarnevelt, in: LM, kol. 468.
. De Amersfoortse tak bezat ten tijde van Claes van Oldenbarnevelt een boerderij met land in de buurtschap De Birkt onder Soest
Den Tex, dl. I, p. 32.
. Vermoedelijk hetzelfde bezit, dat zijn kleinzoon Gerrit hier naderhand had. Deze kocht later nog een woonhuis in Amersfoort
Den Tex, dl.IV, p.25. J. Hovy, Het grondbezit van de familie Van Oldenbarnevelt in de Birkt onder Soest, II, in: Flehite. Tijdschrift voor verleden en heden van Oost-Utrecht, 6, nr.2 (mei 1974), pp.19-20 en naar aanleiding daarvan: J.D.H. van der Neut, Enige aantekeningen over het land van de Oldenbarnevelts in de Birkt en over het geboortehuis van Johan van Oldenbarnevelt, in: Flehite,7, nr.2 (september 1975), p.18. Hiermee lijkt overduidelijk te zijn bewezen, dat Den Tex, dl.IV, pp.25-28 ten onrechte de mogelijkheid openlaat als zou Oldenbarnevelt op de hoeve Stalenhoef onder Soest zijn geboren.
. Zoals gezegd huwde hij Deliana van Weede, wier familie haar afkomst van de heren van Stoutenburg afleidde. In de omgeving van Amersfoort waren zelfs twee bezittingen, die naar deze familie waren vernoemd, te Weten Groot-Weede en Luttekeweede (Lutteke = klein). Het laatstgenoemde gebied was omstreeks 1535 door het huwelijk van Deliana's ouders, Johan van Weede en Christina Vermaeth, met een perceel land, de Lange Duyst, uitgebreid. Door vererving ging dit over op Gerrit van Oldenbarnevelt
Den Tex, dl.I, p.36 en dl. IV, p.42.
. De tienden van Luttekeweede, die in 1449 reeds als bezit van deze familie bekend zijn, vielen na het overlijden van Cornelis van Weede, raad van Amersfoort, in 1553 toe aan de nog minderjarige Elias Hermanszn. van Vanevelt. In 1596 kocht Johan van Oldenbarnevelt deze van Herman van Vanevelt. Verder bezat hij nog land in de onderhorigheden van Luttekeweede, zoals Thinsberch
Den Tex, dl.IV, p.44. Inv.nr. 306.
. Hoewel de heerlijkheid Stoutenburg al aan het begin van de 14e eeuw door de familie Van Weede aan Guy van Avesnes was verkocht, beschouwde Oldenbarnevelt als zoon van Deliana van Weede het in zekere mate toch nog als familiebezit. Daarom kocht hij het in 1594 van de Utrechtse muntmeester mr. Henrick van Dompselaer. Hij hoopte daarmee te kunnen bewijzen, dat hij van moeders zijde van adel was. Doordat het huis Stoutenburg, dat eigenlijk een leen van Ysselstein was, weer met de door hem geërfde leengoederen werd verenigd, droeg hij het in 1596 als leen aan Ysselstein op, maar kreeg hij in 1597 in ruil daarvoor de vroegere lenen van Stoutenburg terug
S.W. Melchior, Huis en heerlijkheid Stoutenburg, I-III, in: Maandblad van Oud-Utrecht, 31, nrs.5-7 (1958), pp.52-54, 57-60 en 69-71. Den Tex, dl. IV, pp. 59-60.
. Door deze aankoop werd Oldenbarnevelt onder meer leenheer van het daaraan leenroerige Groot-Weede
Inv.nr. 86. RGP 121, p. 333.
. Vanwege de samenzwering van Wilhelm van Oldenbarnevelt die zich ook heer van Stoutenburg noemde, erfde niet hij, maar Oldenbarnevelts kleindochter Adriana van Brederode het in 1624. Het ging vervolgens in 1627 over op haar zuster Deliana, wier man Theophilus van Catz erop 18 november 1637 jonkeer Jacob de Bye mee beleende
Het verwisselen van eigendom tussen de beide zusters Van Brederode gebeurde niet vanwege het overlijden van Adriana, zoals Melchior in: Maandblad van Oud-Utrecht, 6 (1958), p.59. beweert en Den Tex, dl.IV, p.60 overnam. Adriana leefde, aldus NL, 85, no.12 (december 1968), kol. 384 tot 1677.
.
2 De bezittingen van de familie Van Utrecht
Zoals vermeld werd het grootste deel van het goederenbezit door Maria van Utrecht bij haar huwelijk met Johan van Oldenbarnevelt aangebracht. Hieronder bevonden zich vier heerlijkheden, die alle door haar grootvader mr. Jan Jacobszn. van Utrecht aan het begin van de 16e eeuw waren gekocht. Het betrof de heerlijkheden De Tempel, Rodenrijs, Groenevelt en Stormpolder. Deze kwamen na zijn overlijden in 1554 in bezit van zijn zoon mr. Jacob Janszn. van Utrecht om vervolgens in 1575 op zijn broer Jan Roo van Utrecht over te gaan. Een jaar later werd de andere broer, Pouwels van Utrecht, hiermee beleend. Enkel de heerlijkheid Stormpolder verviel in 1583 weer aan Jan Roo van Utrecht. Wanneer men de geschiedenis van deze heerlijkheden beziet van het moment af dat deze familiebezit van het geslacht Van Utrecht waren tot aan het tijdstip, dat deze niet langer meet deel uitmaakten van het goederenbezit van de familie Van Oldenbarnevelt en de daaraan verwante families, levert dit het volgende overzicht op.
Op 16 oktober 1512 verkocht Daniel van Cralingen, die in financiële moeilijkheden was gekomen, de hoge heerlijkheid De Tempel met de gelijknamige hofstede aan mr. Jan Jacobszn. van Utrecht